【裁判字號】    98,交上易,67
【裁判日期】    980324
【裁判案由】    過失傷害
【裁判全文】
臺灣高等法院臺南分院刑事判決        98年度交上易字第67號
上  訴  人
即  被  告  丁○○
上列上訴人因過失傷害案件，不服臺灣臺南地方法院97年度易字
第544號中華民國97年11月28日第一審判決（起訴案號：臺灣臺
南地方法院檢察署96年度偵字第5197號），提起上訴，本院判決
如下：
    主  文
原判決撤銷。
丁○○因過失傷害人，致重傷，處有期徒刑貳月，如易科罰金，
以新臺幣壹仟元折算壹日。減為有期徒刑壹月，如易科罰金，以
新臺幣壹仟元折算壹日。
    事  實
一、丁○○於民國95年11月3日晚上9時許，駕駛車牌號碼2112─
    NB號自小客車，沿臺南縣官田鄉嘉南村南116線由東往西方
    向行駛，行經該路段「良記檳榔攤」前，應注意該路段行車
    速度限制為時速50公里以下，且依當時情形，並無不能注意
    之情事，竟疏未注意而以時速65.6公里以上之速度超速行駛
    ，適乙○○（另經原審判處有期徒刑5月減為有期徒刑2月又
    15日）駕駛車號TL─3460號自用小貨車，沿同路段由西向東
    方向自對向駛來，未注意來往車輛，違規橫越雙黃線迴轉，
    二車發生撞擊，並致乙○○所駕駛之TL─3460號自用小貨車
    因而失控撞擊「良記檳榔攤」，使當時正在檳榔攤內工作之
    甲○○因而受有頭部損傷併腦震盪、顏面多處撕裂傷、全身
    多處撕裂傷與後側頭皮撕裂傷等傷害；乙○○亦受有呼吸衰
    竭及右側肺炎、左側鎖骨骨折、臉部及左腳第三趾撕裂傷，
    及第五至六頸椎骨折合併四肢癱瘓之重傷害；丁○○則受有
    頭部外傷併右側蜘蛛膜下腔出血、胸部挫傷、頸部扭傷及多
    處擦傷（顏面及四肢）等傷害。丁○○於犯罪未發覺之前向
    處理車禍之警員自首並接受裁判。
二、案經甲○○、乙○○訴由台南縣警察局麻豆分局報請台灣台
    南地方法院檢察署檢察官偵查起訴。
    理  由
壹、程序方面：
一、本件被告經檢察官聲請以簡易判決處刑（96年度偵字第5197
    號），原審法院認不宜以簡易判決處刑（96年度交簡字第
    1774號），改依通常程序審理為第1審判決，為被告有罪之
    諭知，被告不服向本院提起上訴，合先敘明。
二、按被告以外之人於審判外之言詞或書面陳述，除法律有規定
    者外，不得作為證據。被告以外之人於審判外之陳述，雖不
    符前四條之規定，而經當事人於審判程序同意作為證據，法
    院審酌該言詞陳述或書面陳述作成時之情況，認為適當者，
    亦得為證據。當事人、代理人或辯護人於法院調查證據時，
    知有第159條第1項不得為證據之情形，而未於言詞辯論終結
    前聲明異議者，視為有前項之同意。刑事訴訟法第159條第1
    項、第159條之5分別定有明文。本件被告於審理程序中對於
    證人即告訴人甲○○於警詢時之言詞陳述表示無意見，亦未
    於言詞辯論終結前聲明異議，本院審酌渠等陳述時之客觀情
    狀，既無受違法詢問或影響證人陳述任意性等不適當之情況
    發生，其證述內容又與本件事實有相當之關聯性，復查無其
    他情節重大或使證人陳述可信度明顯過低之情事，依據前述
    刑事訴訟法第159條之5規定，證人甲○○於警詢時所為之言
    詞陳述自亦有證據能力。
貳、認定事實所憑之證據及其理由
一、訊據被告丁○○坦承有於上開時地駕車肇事之事實，惟矢口
    否認有何過失犯行，並辯稱伊係依照遵行方向行駛，並沒有
    超速，且因原來行駛於對向車道，由告訴人乙○○所駕駛之
    前開自小貨車沒有打方向燈就突然往左迴轉，伊發現時立即
    踩剎車並稍微向左閃避，但仍無法閃避而發生碰撞云云。
二、經查：被告丁○○於上揭時地駕駛車牌號碼2112─NB號自小
    客車與告訴人乙○○所駕駛之TL─3460號自用小貨車發失碰
    撞造成告訴人乙○○、甲○○分受有如事實欄所載之重傷害
    及普通傷害之事實，業據被告供明在卷，並經証人即告訴人
    乙○○、甲○○指證在卷，並有道路交通事故調查報告表（
    一）、（二）、道路交通事故現場圖各1紙、現場相片17幀
    在卷可佐（警卷第18至20頁，第21至29頁）；又告訴人甲○○、乙○○因本件車禍分別受有前開普通傷害、及重傷害之
    事實，亦有奇美醫院柳分院診斷證明書2紙、臺北榮民總醫
    院96年12月3日北總企字第0960 003794號函1紙可憑（警卷
    第30、32頁），被告此部分之供述堪認為真實。
三、
  (一)
  (1)被告於警詢中供稱本件車禍之發生係因原來行駛於對向車道
    ，由告訴人乙○○所駕駛之前開自小貨車沒有打方向燈就突
    然往左迴轉，因而致伊所駕駛之前開自小客車左前車頭與告
    訴人乙○○駛所駕駛前開自小貨車右前車輪處發生碰撞，參
    酌卷附現場照片所示（警卷第24頁二幀照片、23頁上幀照片
    ），2112─NB號自小客車車頭係以左前車頭為主的正面撞擊
    而全毀，而TL─3460號自用小貨車右側右前車頭至油箱部位
    受損嚴重，小貨車遭撞擊之部位為貨車車頭駕駛艙尾之立柱
    至油箱間的右側車身，右側車門遭撞擊變形，前輪軸亦因右
    前車輪遭撞擊而變形，從而就兩車的撞擊位置而言，係2112
    ─NB號自小客車正面車頭撞擊TL─3460號自小貨車右側之左
    （應係「右」之誤繕）前車頭至油箱的部位。因此由兩車車
    損位置，可以確定兩車間的撞擊不屬於同向側撞或是同向擦
    撞，而是近乎直角的側撞。因此於撞擊前，TL─3460自小貨
    車不是由東往西行駛在南116線鄉道○○○○道欲向右變換
    車道並停至路邊，因此TL─3460 號自小貨車在事故地點並
    非與自小客車同向東往西行駛之事實，堪以確定。
  (2)再者，依現場照片所示2112─NB號自小客車的撞擊散落物就
    在受損車頭前地面上，表示2112─NB號自小客車撞擊地就在
    照片中的最終停止處，另TL─3460號自小貨車則向西移動了
    20公尺才停止，又因TL─3460號自小貨車空車重1.63公噸，
    2112─NB號自小客車重1.2公噸，自小貨車較自小客車為重
    ，由撞擊車輛撞擊地極接近停止地的現象以觀，表示兩車撞
    擊時，自小貨車幾乎沒有由東往西移動的速度，才會產生較
    輕的車輛沒有隨著較重車輛沿著撞擊方向移動的現象。因此
    也表示TL─3460號自小貨車在事故地點跨越雙黃線違規迴轉
    ，在尚未迴轉完成就與2112─NB號自小客車發生正面的側撞
    。
  (二)如前述，TL─3460號自小貨車在事故地點跨越雙黃線違規迴
    轉，在尚未迴轉完成即與2112─NB號自小客車發生撞擊，亦
    即撞擊時，自小貨車幾乎沒有由東往西移動的速度，所以撞
    擊後，2112─NB號自小客車所有東向西移動的動能完全移轉
    至TL─3460號自小貨車，而使得TL─3460號自小貨車又向西
    移動了20公尺才停止（而自小客車停在撞擊地附近）。經原
    審送請財團法人成大研究發展基金會為之鑑定，認為「以較
    保守之雨天地面摩擦係數0.45推算本案TL─3460號自小貨車
    撞擊後的速度，在不考慮第二次撞擊時，撞擊良記檳榔攤能
    量損失的情況下，TL─3460號自小貨車初次撞擊後的速度約
    為48.3公里，根據前述撞擊特性分析，此等速度完全是由21
    12─NB號自小客車東向西行駛速度而來，因此根據兩車車重
    ，推算得2112─NB號自小客車撞擊前速度至少為65.6公里。
    如果再考慮兩車撞擊車損致能量損失，則2112─NB號自小客
    車撞擊前速度會較65.6公里還高。所以採用保守（對2112─
    NB號自小客車較有利）的方式推算，仍可確定2112─NB號自
    小客車撞擊前超過速限50公里行駛」，有該基金會97年11月
    6日成大研基建字第09703125號函附之鑑定意見書可稽（原
    審卷第44至60頁）。又其參酌二車之撞擊位置、車重、撞擊
    後移動之距離與方位、地面摩擦係數，推算2112-NB號自小
    客車撞擊前速度至少為65.6公里，其推算之基準符合現場狀
    況及二車之各項客觀數據，應可採信。況且，前開推算方式
    係以較保守之雨天地面摩擦係數0.45計算、不考慮第二次撞
    擊時，撞擊良記檳榔攤能量損失、兩車撞擊車損致能量損失
    等因素，否則推算2112─NB號自小客車撞擊前速度應高於
    65.6公里。從而，被告所辯其未超速行駛一節顯不足採。
  (三)被告另辯稱於發現告訴人車輛時立即踩煞車並稍微向左閃避
    ，縱令未超速行駛亦無法閃避云云，然依卷附道路交通事故
    現場圖所示並無任何煞車痕跡，則於事故發生當時，並無法
    證明被告於發現告訴人陳清河之車輛時兩車之距離為何，且
    被告超速行駛與本件事故發生有因果關係已如前述，從而被
    告辯稱無法閃避云云，尚無法為其有利之認定足採，附此敘
    明。
三、
  (一)按汽車行駛時，行車速度，依速限標誌或標線之規定，無速
    限標誌或標線者，行車時速不得超過50公里，道路交通安全
    規則第93條第1項第1款前段定有明文。本件現場道路為鄉道
    ，行車速度限制為時速50公里以下，有卷附道路交通事故調
    查報告表（一）可稽。被告於上揭時地駕駛車輛，應注意遵
    守規定，且事故發生時雖為雨天，但現場為夜間有照明、柏
    油路面、路面無缺陷、道路無障礙物、視距良好（有卷附道
    路交通事故調查報告表（一）可稽），被告應無不能注意之
    情事，竟疏未注意遵守上開規定，超速行駛，而此等超速行
    為會影響駕駛人雨天反應辨識的能力以及剎車反應的能力，
    因此與發生撞擊間存在相當因果關係，被告之行為自有過失
    。
  (二)且經本院送請財團法人成大研究發展基金會鑑定結果認本件
    車禍「一、乙○○駕駛小客車，違規橫越雙黃線，迴轉未注
    意來往車輛，為肇事主因。二、丁○○駕駛小客車，超速行
    駛未注意車前狀況，為肇事次因。三、甲○○無肇事因素。
    」，有該基金會前揭第09703125號函附之鑑定意見書可稽。
    本院認財團法人成大研究發展基金會之鑑定已詳細參酌二車
    之撞擊位置、車重、撞擊後移動之距離與方位、地面摩擦係
    數，因而推算2112─NB號自小客車撞擊前速度，並認被告「
    駕駛2112─NB號自小客車超速行駛，超速使得反應時間與剎
    車距離相對增加，使得原來可能迴避不發生的車禍因為超速
    而難以避免發生，亦屬於能注意，應注意，卻未注意的違規
    行為；屬於前述乙○○疏忽與違規行為後連結事故發生的違
    規行為，從事故鏈的角度而言，兩者的連結導致事故發生。
    」，其鑑定結果為可採，被告空言否認並無足採，被告過失
    犯行明確。雖告訴人乙○○於本件車禍之發生亦有重大疏失
    ，但既由於被告之過失併合而為危害發生之原因，被告之刑
    責，當不能因此抵免。被告過失行為與告訴人二人之傷害間
    復具有相當因果關係，事證明確，被告犯行堪以認定。
四、至本件被告之過失責任經送台灣省臺南區車輛行車事故鑑定
    委員會鑑定結果，認「告訴人乙○○違規橫越雙黃線，迴轉
    未注意來往車輛，為肇事主因；被告未注意車前狀況為肇事
    次因」，經再送臺灣省車輛行車事故議鑑定委員會鑑定結果
    ，認「告訴人乙○○雨夜駕駛自小貨車，違規於分向限制線
    路段迴車時疏未注意看清來往車輛，為肇事原因；被告無肇
    事因素」，有96年8月22日臺南區960593號鑑定意見書、97
    年1 月18日覆議字第9611192號覆議意見書在卷可參。然如
    前述本院認財團法人成大研究發展基金會之鑑定結果為可採
    ，從而此二份鑑定書尚不足為被告有無過失之依據，附此敘
    明。
參、論罪科刑之理由
一、核被告所為，其中使告訴人甲○○受有傷害部份係犯刑法第
    284條第1項前段之過失傷害罪、使告訴人乙○○受有重傷害
    部份係犯刑法第284條第1項後段之過失致重傷害罪。原聲請
    簡易判決處刑書雖認被告應依同條項前段處斷，然告訴人乙○○因本件車禍第五至六頸椎骨折合併四肢癱瘓，已達毀敗
    或嚴重減損一肢以上機能之程度，有行政院國軍退除役官兵
    輔導委員會臺北榮民總醫院96年12月3日北總企字第0960003
    794號函1紙可憑（原審卷第67頁），足見告訴人乙○○所受
    傷害應已達重傷害之程度，檢察官就告訴人乙○○受有重傷
    害部份原聲請法條尚有未洽，應予變更。
二、又被告以一過失行為觸犯過失致重傷害罪（告訴人乙○○部
    分）、過失傷害罪（告訴人甲○○部分）二罪名，為想像競
    合犯，應依刑法第55條前段規定，從一重之過失致重傷害罪
    處斷。
三、本件事故發生後，係湖山派出所警員陳建宏先行到場，到場
    時丁○○於現場向警員表明乃自小客車之駕駛人，嗣交安小
    組警員丙○○到場，雙方均已送醫，事後丙○○到醫院查明
    肇事雙方資料，丁○○與陳清河均主動表明為駕駛人，自首
    情形紀綠表為丙○○填記，其因而勾選第四項「處理員警前
    往傷者就醫之醫院處理，肇事人在場，並當場承認為肇事人
    」等情，有台南縣警察局麻豆分局98年2月11日南縣麻警五
    字第0980001856號函（本院卷第26頁）、及台南縣警察局麻
    豆分局道路交通事故肇事人自首情形紀錄表（警卷第15頁）
    各一紙在卷可稽，並經麻豆分局交通事故處理小組警員即證
    人丙○○於本院證稱屬實（本院卷第43頁），是本件應認定
    被告符合自首要件，且被告並接受裁判，爰依刑法第62條前
    段減輕其刑。又證人丙○○雖於96年12月18日在原審證稱他
    到場時被告與告訴人乙○○可能已經送到醫院了等語，而漏
    未提及被告於現場向派出所警員自首或於醫院自首之情節，
    惟與認定被告是否自首無涉，附此敘明。
肆、撤銷改判之理由
一、原審以被告罪証明確，因予論罪科刑，固非無見。但查：(1)
    如前述，被告符合自首之規定，應依刑法第62條前段規定減
    輕其刑，原審認定被告未符合自首，未予減輕其刑，尚屬無
    據，自有未合。(2)如前述，本件被告係以一過失行為觸犯過
    失致重傷害罪及過失傷害罪二罪，原審論以二過失重傷害罪
    ，尚有未合。
二、被告上訴意旨否認犯罪，指摘原判決不當，並無理由。但原
    判決既有上開可議之處，即屬無可維持，應由本院將原判決
    予以撤銷改判。爰審酌被告並無前科紀錄，品行良好，本次
    車禍之肇事主因係告訴人乙○○違規迴轉，被告超速駕車過
    失之程度尚輕，因本件事故致告訴人乙○○四肢癱瘓、重度
    肢障、告訴人甲○○所受傷害程度亦重，及犯罪後尚未與告
    訴人等成立民事和解等一切情狀，量處如主文第二項所示之
    刑，並諭知易科罰金之折算標準。另被告犯罪時間在96年4
    月24日以前，合於減刑條件，爰依中華民國96年罪犯減刑條
    例第2條第1項第3款、第7條、第9條之規定，減為有期徒刑1
    月，並諭知易科罰金折算之標準。
伍、論罪法條
一、刑事訴訟法第369條第1項前段、第364條、第299條第1項前
    段、第300條。
二、刑法第284條第1項前段、後段、第41條第1項前段、第55條
    前段、第62條前段，刑法施行法第1條之1。
三、中華民國96年罪犯減刑條例第2條第1項第3款、第7條、第9
    條。
本案經檢察官羅清溪到庭執行職務。
中    華    民    國    98    年    3     月    24    日
                  刑事第四庭    審判長法  官  吳志誠
                                      法  官  高明發
                                      法  官  羅心芳
以上正本證明與原本無異。
不得上訴。
                                      書記官  蔡振豐
中    華    民    國    98    年    3     月    25    日
附錄本案論罪科刑法條全文：
中華民國刑法第284條
因過失傷害人者，處6月以下有期徒刑、拘役或5百元以下罰金，
致重傷者，處 1 年以下有期徒刑、拘役或 5 百元以下罰金。
從事業務之人，因業務上之過失傷害人者，處1年以下有期徒刑
、拘役或1千元以下罰金，致重傷者，處3年以下有期徒刑、拘役
或2千元以下罰金。


司法院資訊處製作；財團法人民間司法改革基金會備份。
